最高法院民事判決　　　　　　　　　　　　　　　八十七年度台上字第二六一○號
　　上　訴　人　蔡連發
　　被 上訴 人　惠隆實業股份有限公司
　　法定代理人　王惠民
右當事人間損害賠償等事件，上訴人對於中華民國八十七年一月十四日臺灣高等法院
第二審判決（八十六年度上字第一二三九號），提起上訴，本院判決如左：
    主  文
原判決廢棄，發回台灣高等法院。
    理  由
本件上訴人主張：伊係「點矩陣印表機中文驅動軟體」電腦程式著作與「中文印表機
專明明體字型」美術著作及「中英文字形索引資料庫」編輯著作之著作財產權人，受
著作權法保護，被上訴人未經伊同意，竟擅自重製上開著作，作成唯讀記憶體晶片（
ROM ），並使用於中文印表機（含FUTEK F70、F80、 F84、F86、138 、164 、166及
MITAC  MP3800C、 MP6400C、 MP6600C及 ACER  DP3890、 DP6630、DP6650與FUJISU
DL3800C、DL6400C等型）上，侵害伊之著作權，致伊受有損害等情，求為命被上訴人
不得製造、販賣、供人無償使用或以任何方式促銷上開著作之非法重製物，並將其擅
自重製上開著作所作成之唯讀記憶體晶片全部收回並銷燬，及給付伊新台幣二百一十
六萬二千四百七十六元加付法定遲延利息，暨將本案判決內容全部刊登於中國時報及
聯合報第十三版之全國版各一日，費用由被上訴人負擔之判決。
被上訴人則以：上訴人非系爭著作之著作權人，「點矩陣印表機中文驅動軟體」電腦
程式著作權於伊與日本富士通公司簽署之技術權合約書明確約定屬伊公司所有；上訴
人又未能舉證證明「中文印表機專明明體字型」特色，依內政部解釋，此非美術創作
等語，資為抗辯。
原審維持第一審所為上訴人敗訴之判決，駁回其上訴，無非以：上訴人主張之事實，
為被上訴人所否認，上訴人就此主張應負舉證之責。經查內政部著作權委員會登記號
碼為七一五○五號、著作名稱為「點矩陣印表機中文驅動軟體」電腦程式著作，乃由
吳全枝於民國八十五年六月二十四日申請，嗣於同年七月二十四日自請撤銷；於是日
上訴人再以「點矩陣印表機中文驅動軟體」電腦程式為著作名稱，登記號碼為七三二
二二號，又於八十六年一月十七日自請撤銷，嗣於同年月十一日上訴人再以「點矩陣
印表機中文驅動軟體(一)」之電腦程式為著作名稱，登記號碼為七八三三一號，復於同
年二月二十二日自請撤銷等情，業經第一審調閱內政部著作權委員會台內著字第八
五一四二六一號案卷、台內著字第八五一四四七九號案卷、台內著字第八五一一
一五○號案卷、台內著字第八六○一四六四號案卷可稽，且為兩造所不爭執，堪信
為真實。前後三次申請將上開三個著作權予以撤銷，目前該著作權登記號碼為八○二
四一號，若上訴人確知該中文驅動軟體之範疇與內容，應不致於有登記內容錯誤及一
再申請撤銷之情形發生。如上訴人確實與吳全枝簽立著作權讓與證明書，何以證人吳
全枝與上訴人所稱簽立之日期不符。若創作或修改中文驅動軟體可取得著作權，吳全
枝為何始終未曾主張著作權，為何將該著作權無償讓與上訴人，有悖常理。就系爭中
文驅動軟體具有獨立性與否，上訴人與證人吳全枝前後供述亦不一致。又根據被上訴
人與日本富士通公司所簽訂之技術授權合約書第２‧１及２‧２條所載，日本富士通
公司授權被上訴人使用及複製許可技術及在台灣銷售中文印表機之權利，上訴人雖辯
稱其未參與該契約之簽訂，不知有該約定，惟查上訴人當時任被上訴人公司之副總經
理，對公司如此重大之事項，尚難諉稱不知；況證人吳全枝於第一審證稱：八十三年
六月因上訴人身體不適，才臨時指派伊去日本收集資料，在此之前，上訴人有向伊提
過他的構想並加以模擬等語；證人佐騰幸夫於另刑事案件偵查中亦證稱：係上訴人代
表被上訴人與日本富士通公司洽談契約內容等語，則上訴人當知有關中文印表機之相
關程式及軟體，日本富士通公司已授權被上訴人使用及銷售，且上訴人自承如修改富
士通之印表機軟體，再配合其所創作之中文驅動軟體，可節省成本增加利潤，足證在
實用上印表機軟體與中文驅動軟體有不可分離之關係，上訴人是否可因其創作中文驅
動軟體，或修改該軟體，而獨立取得著作權，亦有疑問。又被上訴人於歷次刑事案件
及本件審理中，從未承認系爭著作係由吳全枝所完成，證人吳全枝於本件審理中所為
證詞，矛盾之處甚多。是著作權讓與契約書之真正，亦屬可疑。綜上所述，上訴人並
無充分之證據足以證明系爭中文驅動軟體為吳全枝所創作，並將著作權讓與上訴人，
上訴人主張伊為中文驅動軟體之著作財產權人，尚屬無據。次查上訴人對於系爭明體
字型著作之創作時間、如何完成、創作過程以及第一次公開發行之時，前後陳述不符
；又證人吳全枝所為證詞，亦僅能證明上訴人於進入被上訴人公司之前即有某種軟體
存在，而推測該軟體為上訴人所創作，乃證人推測之詞，委無足取。至證人林李忠證
稱：伊不知道上訴人之著作有幾種，只知道字型（有三套字：明、楷、黑體）為上訴
人所作，其餘不知等語，自不能據此認上訴人為系爭「中英文索引資料庫」編輯著作
之著作人。上訴人雖提出著作權登記謄本為證，惟著作權委員會審查著作權登記之申
請時，僅為形式審查，當不得以之遽認上訴人為上開三種著作之著作權人。縱認上訴
人係上開三種著作之創作人，惟按法人之受雇人，在法人之企劃下，完成其職務上之
著作，以該受雇人為著作人。但契約約定以法人或其代表人為著作人者，從其約定。
著作權法第十一條（按八十七年十一月二十一日修正前）定有明文。兩造間雖無書面
約定系爭著作權誰屬，然依上訴人參加被上訴人八十五年一月六日會議，會議記錄所
載：「富士通中文機開發過程，研展部同仁多費心，公司已予鼓勵，有關公司人員所
開發之技術，其智慧財產權為公司擁有，……」等語，上訴人否認參加該會議，且否
認該次會議紀錄之真正，又未能舉證以實其說，其空言否認，為不足採。又證人吳全
枝於臺灣台北地方法院檢察署八十六年度偵字第五七五號偵查中證稱：驅動軟體在八
十四年一月三十一日完成，八十三年七月開始創作。當時我們都在惠隆公司（即被上
訴人），蔡（指上訴人）構想出來創作完成後交給公司使用，交給公司使用並無期限
或特別限制；於原審證稱：伊開發中文驅動軟體是替公司做的等語（見原審卷八二頁
背面第七行）；證人劉慧娟亦證稱：點矩陣中文驅動軟體是吳全枝為公司而創作等語
；參以吳全枝對於被上訴人使用其創作之中文驅動軟體，從未表示異議，足證證人吳
全枝已同意該中文驅動軟體之著作權歸屬公司所有，或至少已同意公司使用該中文驅
動軟體，上訴人之著作權受讓自吳全枝，自應受該同意之拘束，故上訴人不得主張被
上訴人侵害其著作權。綜上所述，上訴人不能證明吳全枝為「點矩陣印表機中文驅動
軟體」電腦程式著作之著作人，而其為著作財產權受讓人，亦無法舉證其為「中文印
表機專用明體字型」美術著作及「中英文字形索引資料庫」編輯著作之著作人。縱認
上訴人為系爭三種軟體之著作人，亦已同意被上訴人使用該著作物，主張被上訴人侵
害其著作權，即屬無據。是上訴人本件之請求，為無理由，應予駁回等詞，為其判斷
之基礎。
惟查上訴人主張，中文點矩陣印表機之運作及功能完全靠軟體（即電腦程式）來控制
，此等軟體即為該印表機之驅動軟體，其內容大致可區分為(一)印表機硬體控制之軟體
、(二)輸入之列印控制碼解析處理及中文字型處理之軟體，而中文點矩陣印表機為日本
富士通公司所研發製造，因此，第(一)部分與機器硬體控制相關之軟體，為日本富士通
公司所撰寫，而第(二)部分「中文驅動軟體」為訴外人吳全枝之著作，……日本富士通
公司授權惠隆公司（即被上訴人）進行修改富士通公司所創作之第(一)部分控制軟體，
而惠隆公司則指示吳全枝修改（此部分非系爭著作），並與吳全枝獨自創作之「中文
驅動軟體」（此部分即系爭著作）於八十四年一月三十一日同步完成云云（見原審卷
三二頁至三三頁反面）；證人吳全枝證稱：上班為公司研發，與下班為自己創作之物
，有關連性，但不同的程式云云（見原審卷七九頁），此與判斷上開「點矩陣印表機
中文驅動軟體」是否具有獨立性之電腦程式之著作權攸關，原審未遑詳查明，遽以實
用上日本富士通公司授權被上訴人使用及銷售之有關印表機相關程式及軟體，與上開
「點矩陣印表機中文驅動軟體」有不可分離之關係，進而為不利於上訴人之認定，尚
嫌率斷。又按當事人主張之事實，經他造於準備書狀內或言詞辯論時或在受命法官、
受託法官前自認者，無庸舉證，民事訴訟法第二百七十九條第一項定有明文。本件被
上訴人於原審自認：系爭中文驅動軟體係吳全枝所研發的（見原審卷五三頁反面）。
原審竟謂被上訴人從未承認系爭著作係由吳全枝所完成，上訴人無充分證據證明系爭
中文驅動軟體為吳全枝所創作，顯與卷證資料不符之違法。再按當事人主張有利於己
之事實者，就其事實有舉證之責任，為民事訴訟法第二百七十七條所明定。查被上訴
人抗辯上訴人參加伊公司八十五年一月六日會議，知悉該著作權歸屬於伊公司所有云
云（見一審卷一七八頁正、反面），為上訴人所否認，上訴人既對之有爭執，依上開
法條規定，自應由被上訴人就此負舉證責任，乃原審未命被上訴人舉證，反謂上訴人
未能舉證以實其說，其空言否認，為不足採，而為上訴人不利之認定，亦有違舉證責
任分配之法則。又按民事訴訟法除法律別有規定外，不得斟酌當事人未提出之事實，
此為辯論主義之當然結果（本院六十年度台上字第二○八五號判例參照）。查被上訴
人並未提出系爭「中文驅動軟體」電腦程式之著作人吳全枝已同意伊公司使用之抗辯
。原審竟遽以證人吳全枝、劉慧娟所為「點矩陣中文驅動軟體」係吳全枝為被上訴人
公司而創作之證詞，及參以吳全枝對於被上訴人使用其創作，從未表示異議，謂吳全
枝已同意該中文驅動軟體之著作權歸屬被上訴人公司所有，或至少已同意該公司使用
，上訴人之著作權受讓自吳全枝，應受該同意之拘束，因認上訴人不得主張被上訴人
公司有侵害其著作權，不無認作主張之違法。末查上訴人主張，伊為「中文印表機專
用明體字型」美術著作及「中英文字形索引資料庫」編輯著作之著作人云云，並提出
「原始碼」為證（見原審卷七八頁），且經證人吳全枝在原審證述可稽（見原審卷七
九頁），屬重要之攻擊方法，原審就此項證據何以不足採取，未於判決理由項下記載
其意見，遽為上訴人敗訴之判決，亦有判決不備理由之違法。上訴論旨，指摘原判決
不當，聲明廢棄，非無理由。
據上論結，本件上訴為有理由，依民事訴訟法第四百七十七條第一項、第四百七十八
條第一項，判決如主文。
中      華      民      國    八十七    年     十一     月      六      日
                              最高法院民事第二庭
                                  審判長法官  劉  延  村
                                        法官  徐  璧  湖
                                        法官  劉  福  聲
                                        法官  黃  秀  得
                                        法官  蘇  達  志
      右正本證明與原本無異
                                              書  記  官
中      華      民      國    八十七    年     十一     月     十八     日
